臺灣高等法院刑事判決
109年度上易字第1846號
上  訴  人  臺灣宜蘭地方檢察署檢察官
被      告  莊其橙



上列上訴人因被告違反毒品危害防制條例案件，不服臺灣宜蘭地
方法院109年度易字第302號，中華民國109年7月31日第一審判決
（起訴案號：臺灣宜蘭地方檢察署109年度毒偵字第265號），提
起上訴，本院判決如下：
    主  文
原判決撤銷，發回臺灣宜蘭地方法院。
    理  由
一、按依協商程序所為之科刑判決，不得上訴，但有刑事訴訟法
    第455條之4第1項第1款（於法院協商訊問程序終結前，被告
    撤銷協商之合意或檢察官撤回協商程序之聲請者）、第2款
    （被告協商之意思非出於自由意志者）、第4款（被告所犯
    之罪非同法第455條之2第1項所定得以聲請協商判決者）、
    第6款（被告有其他較重之裁判上一罪之犯罪事實者）、第7
     款（法院認應諭知免刑或免訴、不受理者）所定情形之一
    ，或協商判決違反同條第2項（法院應於協商合意範圍內為
    判決；法院為協商判決所科之刑，以宣告緩刑、2年以下有
    期徒刑、拘役或罰金為限）之規定者，不在此限；第二審法
    院認為上訴有理由者，應將原審判決撤銷，將案件發回第一
    審法院依判決前之程序更為審判，此觀刑事訴訟法第455條
    之10第1項、第3項之規定自明。　　
二、檢察官上訴意旨略以：修正後毒品危害防制條例第23條第2
    項究應如何適用，依據最高法院109年台上字第3098號判決
    、109年8月11日刑事庭會議見解，有認為該條項既僅規定「
    觀察、勒戒、或強制戒治執行完畢釋放後，3年內再犯第10
    條之罪者，檢察官或少年法院（地方法院少年法庭）應依法
    追訴或裁定交付審理。」則其再犯如距最近一次犯該罪經依
    第20條第1項、第2項規定令觀察、勒戒或強制戒治執行完畢
    釋放後，已逾3年者，即應再令觀察、勒戒，不因其間是否
    另犯該罪經起訴、判刑或執行而受影響，是本案原審是否有
    誤用同條例第23條第2項，而應依同條例修正後第20條第3項
    裁定施以觀察勒戒，並於執行後為免刑判決，非無疑義，又
    本件雖為協商判決，惟依刑事訴訟法第455條之10第1項但書
    及同法第455條之4第1項第7款規定，仍得上訴，爰依刑事訴
    訟法第455條之11準用同法第344條第1項、第361條提起上訴
    等語。　　　
三、經查：
㈠毒品危害防制條例第20條第3項、第23條第2項分別修正為「依
  前項規定為觀察、勒戒或強制戒治執行完畢釋放後，『3年後』
  再犯第10條之罪者，適用前2項之規定」、「觀察、勒戒或強
  制戒治執行完畢釋放後，『3年內』再犯第10條之罪者，檢察官
  或少年法院（地方法院少年法庭）應依法追訴或裁定交付審理
  」。另增訂同條例第35條之1第2款規定「審判中之案件，由法
  院或少年法院（地方法院少年法庭）依修正後規定處理；依修
  正後規定應為不起訴處分或不付審理之裁定者，法院或少年法
  院（地方法院少年法庭）應為免刑之判決或不付審理之裁定」
  ，亦即法院就審判中之施用毒品案件，應依上揭修正後規定處
  理，合先敘明。
㈡觀諸毒品危害防制條例第20條第3項、第23條第2項之修法理由
  略以：施用毒品者具「病患性犯人」之特質，並參諸世界各國
  之醫療經驗及醫學界之共識，咸認施用毒品成癮者，其心癮甚
  難戒除，如觀察、勒戒或強制戒治執行完畢釋放後，3年後始
  再有施用第一級、第二級毒品之行為者，足見其有戒除毒癮之
  可能，宜再採以觀察、勒戒方式戒除其身癮及以強制戒治方式
  戒除其心癮之措施，為能放寬觀察、勒戒或強制戒治制度之適
  用時機，以協助施用者戒除毒癮，爰修正第20條第3項、第23
  條第3項等語。可知本次修法對於施用毒品者，認具有病患性
  犯人性質，對初犯採觀察、勒戒或強制戒治等治療方式以戒除
  其身癮及心癮，並放寬施以觀察勒戒或強制戒治之適用時機，
  倘前述觀察、勒戒或強制戒治後「3年後再犯」，顯見前所實
  施治療方式已足以遮斷其施用毒品之癮，為期自新，應裁定觀
  察勒戒，以協助施用者徹底戒除毒癮。但對於第3次（或第3次
  以上）再度施用毒品之時間，距最近1次觀察、勒戒或強制戒
  治執行完畢釋放後已逾3年者，應適用同條例第20條第3項，抑
  或同條例第23條第2項規定處理，法律並未明確規定，惟最高
  法院已明示該院95年度第7次及97年度第5次刑事庭會議決議，
  不再供參考（見最高法院109年8月11日第3次刑事庭會議決議
  及多數見解）；基於罪刑法定之明確性原則、法條之文義解釋
  ，參諸觀察、勒戒等治療處置乃結合醫師、觀護人、社工心理
  諮商等不同領域之專業人員參與之保安處分措施，其目的無非
  希望施用毒品者能戒斷毒癮，改變其病態行為，在憲法保障人
  身自由、生存權、健康權等基本人權之規範下，由國家在資源
  許可的範圍內，善盡維護國民身心健康的最低限度保護義務；
  本次修正之毒品危害防制條例第20條第3項及第23條第2項，雖
  僅將原條文之再犯期間由「5 年」改為「3年」，惟鑑於將施
  用毒品者監禁於監獄內，僅能短期間防止其接觸毒品，因慣用
  毒品產生之「心癮」根本無法根除，並慮及毒品條例施行多年
  累積之戒毒經驗及實效，暨逐步擴充之醫療、戒癮機構、專業
  人力、社區支援系統等資源，尤以本次毒品條例第24條修正，
  擴大檢察官對施用毒品者附條件緩起訴處分之範圍，使其能視
  個案具體情形給予適當多元社區處遇，本次修正後對於施用毒
  品者之思維，自應與時俱進，擺脫以往側重於「犯人」身分之
  處罰，著重其為「病患」之特質，並以「治療」疾病為出發點
  ，重新評價前揭所謂「3年後再犯」之意義；毒品戒除不易，
  須經長期且持續之治療，施用毒品者既被視為「病患性犯人」
  ，最佳處遇方式即為治療。對於施用毒品者之治療方式，有機
  構外之處遇（如自行赴醫院戒癮、附命完成戒癮治療緩起訴處
  分等），或機構內之觀察、勒戒或強制戒治；至對施用毒品者
  科以刑罰，無非在運用刑罰之一般預防功能以嚇阻毒品之施用
  。監獄為執行場所而非戒癮專責機構，針對施用毒品者及其再
  犯之特性，法務部於106年12月5日頒訂之「科學實證之毒品犯
  處遇模式計畫」，目的即是積極引進地區醫療體系之協助，提
  供毒癮戒治，落實社區追蹤輔導及治療之銜接，俾修復創傷、
  預防再犯。惟刑罰因涉及人身自由之基本權，故於施用毒品初
  犯時皆以傳統之機構外或機構內處遇方式治療，如再施用毒品
  時，始科以刑事責任。而當刑罰處遇仍不能有效幫助施用毒品
  者改善惡習時，即表示無法以此方式發揮治療效果，若繼續施
  以刑罰只具懲罰功能，不僅無法戒除毒癮，更漸趨與社區隔離
  ，有礙其復歸社會。基於憲法應保障人民之生存權，及根據每
  個國民生存照顧需要提供基本給付之理念，為協助施用毒品者
  戒除毒癮復歸社會，對於經監獄監禁處遇後仍再犯之施用毒品
  者，更應恢復以機構內、外之治療協助其戒除毒癮。此即本次
  修正毒品危害防制條例第20條第3項關於施用毒品者所謂「3年
  後再犯」係何所指之立法真諦。除檢察官優先適用第24條命附
  條件緩起訴處分處遇（不論幾犯，亦無年限）外，對於施用毒
  品初犯者，即應適用第20條第1項、第2項為機構內之觀察、勒
  戒或強制戒治；若於上開機構內處遇執行完畢釋放後，於「3
  年內再犯」者，依第23條第2項規定，應依法追訴；倘於「3年
  後再犯」自應再回歸到傳統醫療體系機構內重為觀察、勒戒或
  強制戒治之治療。是對於戒除毒癮不易者，唯有以機構內、外
  處遇及刑事制裁等方式交替運用，以期能控制或改善其至完全
  戒除毒癮。綜上，對於毒品危害防制條例第20 條第3項及第23
  條第2項所謂「3年後（內）再犯」，應跳脫以往窠臼，以「3
  年」為期，建立「定期治療」之模式。其規定中所謂「3年後
  再犯」，只要本次再犯（不論修正施行前、後）距最近1次觀
  察、勒戒或強制戒治執行完畢釋放，已逾3年者，即該當之，
  不因其間有無犯第10條之罪經起訴、判刑或執行而受影響，即
  應重啟處遇程序，再予觀察、勒戒或強制戒治之機會（最高法
  院刑事大法庭109年度台上大字第3826號裁定意旨、最高法院1
  09年度台上字第3240號、第4105號判決意旨參照）。　
㈢本案被告甲○○於原審109年7月22日準備程序時為有罪之陳述，
  經檢察官聲請認罪協商，原審同意後，由檢察官、被告及原審
  法院公設辯護人於審判外進行協商，迨雙方合意且被告認罪後
  ，再由檢察官聲請改依協商程序而為判決，原審遂於109年7月
  31日以109年度易字第302號協商程序筆錄判決被告犯施用第二
  級毒品罪，累犯，處有期徒刑8月，固非無見。惟查：
⒈被告曾因施用毒品案件，經原審法院以90年度毒聲字第323號裁
  定送觀察、勒戒後，認無繼續施用毒品之傾向，於民國90年5
  月21日執行完畢釋放出所，並由臺灣宜蘭地方檢察署（下簡稱
  宜蘭地檢）檢察官以90年度毒偵緝字第137號為不起訴處分確
  定，復因施用毒品案件，經原審法院以90年度毒聲字第583號
  裁定送觀察、勒戒後，仍認無繼續施用毒品之傾向，於91年3
  月13日執行完畢釋放出所，由宜蘭地檢檢察官以91年度毒偵緝
  字第14號為不起訴處分確定，此後被告所涉各該施用毒品犯行
  ，固經起訴、判刑或執行，然均未再受觀察、勒戒或強制戒治
  處分等情，有本院被告全國前案紀錄表（見本院卷第21至45頁
  ）、在監在押紀錄表（見毒偵卷第26至27頁）、上開不起訴處
  分書2份等存卷可考。
⒉被告於上開毒品危害防制條例規定修正施行前犯本案，被訴於
  「109年2月21日」晚間7、8時許，在宜蘭縣○○鄉○○路000號住
  處內，以將第二級毒品甲基安非他命置於玻璃球內用火燒烤再
  吸食煙霧之方式，施用第二級毒品甲基安非他命1次之犯行，
  距其最近1次施用毒品經依法觀察勒戒或強制戒治執行完畢之
  「91年3月13日」，期間已逾3年，揆諸前揭說明，其本案所為
  施用毒品犯行，合於修正後毒品危害防制條例第20條第3項、
  第23條第2項規定，檢察官原應依上開規定，聲請觀察、勒戒
  或為緩起訴處分，檢察官逕行提起公訴，原審亦未及審酌上開
  法律修正及最高法院判決見解，於被告為有罪之陳述後，即逕
  為協商判決予以論罪科刑，容有違誤。
㈣綜上所述，檢察官據此提起上訴，指摘原審判決不當，為有理
  由，原審所為協商判決既有刑事訴訟法第455條之4第1項第7款
  所列「法院認應諭知免刑或不受理」之情形，自應由本院將原
  判決撤銷，發回原審法院更為適法之處理，並不經言詞辯論為
  之。
四、據上論結，應依刑事訴訟法第455條之10第1項但書、第3項
    、第455條之11第1項、第372條，判決如主文。　
本案經檢察官劉惟宗提起公訴，檢察官黃育仁提起上訴。　　
中　　華　　民　　國　　109 　年　　11　　月　　20　　日
                  刑事第十八庭  審判長法  官  何俏美
                                      法  官  陳海寧
                                      法  官  葉乃瑋  
以上正本證明與原本無異。
不得上訴。
                                      書記官  程欣怡
中　　華　　民　　國　　109 　年　　11　　月　　20　　日